【裁判字號】    98,交聲,1838
【裁判日期】    980706
【裁判案由】    聲明異議
【裁判全文】
臺灣臺中地方法院交通事件裁定        98年度交聲字第1838號
原處分機關  交通部公路總局臺中區監理所臺中市監理站
聲明異議人
即受處分人  乙○○
上列受處分人因違反道路交通管理處罰條例案件，對於交通部公
路總局臺中區監理所臺中市監理站民國98年4月28日所為之處分
（裁監稽違字第裁61-C00000000號裁決書）聲明異議，本院裁定
如下：
      主  文
原處分撤銷。
乙○○不罰。
      理  由
一、原處分機關處分意旨略以：本件聲明異議人即受處分人乙○
    ○（下稱受處分人）於民國98年2月5日駕駛車牌號碼495-CZ
    號營業用小客車於臺北縣新莊市○○路○段735號前，經臺
    北縣警察局新莊分局中港派出所（下稱原舉發機關）員警查
    獲有「酒駕吊扣（駕駛執照吊扣期間駕駛小型車）」之違規
    ，認受處分人違反道路交通管理處罰條例第21條第1項第5款
    ，以北縣警交大字第C00000000號舉發違反道路交通管理事
    件通知單舉發，嗣受處分人不服申訴，經原舉發機關先於98
    年3月4日以北縣警新交字第0980009681號函覆略以：本分局
    員警於98年2月5日1時23分許，在新莊市○○路○段73號前，
    發現495-CZ號車輛未參加定其檢驗，遂以C00000000號掣單
    舉發在案，嗣查詢電腦復發現受處分人駕駛執照係遭吊扣期
    間，再行補掣單舉發駕照吊扣期間駕駛汽車之違規，受處分
    人雖辯稱並未駕駛該車等語，然經詢原舉發員警稱：「原舉
    發受處分人車輛未定期檢驗之違規時，已於舉發通知單載明
    駕駛人為受處分人本人，且經受處分人自行繳納罰鍰結案，
    員警再補掣單舉發並無違失」云云，並以受處分人領有重型
    機車駕駛執照，請改依第21條第1項第2款裁處云云（本院卷
    第15頁），經受處分人再以相同理由申訴，原舉發機關再98
    年3月17日以北縣警新交字第0980015120號函檢附現場採證
    照片1紙稱舉發當時車上並無其他人，且舉發通知單上明載
    駕駛人為受處分人云云（本院卷第13頁），堅稱舉發之違規
    事實無誤，經檢視受處分人違規查詢報表及汽車駕照基本資
    料，受處分人於97年3月24日駕駛車牌號碼495-CZ號營業小
    客車，經警查獲酒後駕車違規，以第C00000000號違規案舉
    發，致受處分人所持汽車駕駛執照於97年4月7日至98年4月6
    日間為臺北區監理所執行吊扣中，是本案受處分人確於汽車
    駕照吊扣期間駕車，本站遂於98年4月28日以裁監稽違字第
    裁61-C00000000號依同條例第21條第1項第5款裁處罰鍰新臺
    幣（下同）9,000元，吊銷受處分人汽車駕駛執照及1年內禁
    考，逾期則依裁決書主文裁處，本站依警方舉發之違規事實
    裁處，應無不合云云。
二、受處分人聲明異議意旨略以：舉發當時係友人郭益宏駕車搭
    載本人經警攔檢，查獲汽車未按時檢驗並當場開單舉發，已
    繳款完畢銷案，而該違規車輛業經報廢完成，然不知為何再
    遭警告發駕照吊扣中駕駛汽車，當時本人於現場並未收受舉
    發單，當時駕駛人與本人之證件均經警察確認無誤後放行，
    因本人駕駛執照當時遭吊扣，始商請友人郭益宏先生代為駕
    駛，員警舉發之違規並非真實，實則本人並未駕駛該車而係
    坐於駕駛座旁之前座，倘當時由本人駕駛，員警未當場要求
    本人提出駕照及行照檢驗，而於事後補開罰單舉發，顯然已
    違反員警取締違規的程序，爰請撤銷原處分等語。
三、按法院受理交通事件，準用刑事訴訟法之規定，道路交通管
    理處罰條例第89條前段定有明文；次按刑事訴訟法第154條
    第2項、第301條第1項分別明定犯罪事實應依證據認定之，
    無證據不得認定犯罪事實，又不能證明被告犯罪者，法院應
    諭知無罪之判決；再按認定犯罪事實所憑之證據，雖不以直
    接證據為限，間接證據亦包括在內，然而無論直接或間接證
    據，其為訴訟上之證明，須於通常一般之人均不致有所懷疑
    ，而得確信其為真實之程度者，始得據為有罪之認定，倘其
    證明尚未達到此一程度，而有合理之懷疑存在以致事實審法
    院無從取得有罪之確信時，即應由法院為諭知被告無罪之判
    決，最高法院76年臺上字第4986號刑事判例意旨可資參照。
    亦即刑事訴訟法上法院認定事實之最重要原則「認定被告有
    罪，就該有罪事實不能有任何之合理懷疑存在」，於法院審
    理行為人違反道路交通管理處罰條例案件時亦有其適用，易
    言之，法院於審理行為人違反道路交通管理處罰條例案件，
    當踐行完畢調查證據之程序後，為事實之認定時，如就原處
    分機關所認定之行為人違規之事實仍有合理之訴訟上懷疑，
    而無法百分之百確信行為人確有該當於道路交通管理處罰條
    例各該處罰條文之構成要件事實時，即應依訴訟上「待證事
    實倘有懷疑，則從被告之利益作解釋」（罪疑唯輕）之證據
    法則，作對受處分人有利之認定。復按聲明異議案件之處理
    ，除準用刑事訴訟法有關規定外，依本辦法之規定處理之；
    交通法庭認為聲明異議有理由者，應以裁定將原處分經聲明
    異議部分撤銷，並自為裁定，道路交通案件處理辦法第4條
    第1項、第20條分別定有明文。
四、經查：
(一)本件受處分人係對原處分機關交通部公路總局臺中區監理所
    臺中市監理站於98年4月28日所為裁監稽違字第裁61-C00000
    000號裁決書不服聲明異議，而原處分機關認受處分人乙○
    ○有上開駕照吊扣中駕車之違規行為，無非係以受處分人於
    其駕駛執照吊扣期間，經舉發機關員警查獲有車輛未定期檢
    驗之違規，並依員警之指述認受處分人於查獲當時有駕駛違
    規車輛之行為，並以卷附之臺北縣警察局北縣警交大字第C0
    0000000號舉發違反道路交通管理事件通知單影本及汽車車
    籍查詢單之資料為其主要論據，從而依道路交通管理處罰條
    例第25條第1項第5款，裁處罰鍰新臺幣9,000元並吊銷汽車
    駕駛執照1年禁考，原非無據。
(二)惟查，本件舉發員警即證人丙○○固於本院調查時具結證稱
    ：「（法官問：當天你讓何位簽收？）在庭只有一位駕駛，
    就是在庭的乙○○，我有拍下車內情形。當時他有出示駕照
    、行照，並無違規，僅是車聲很大，我僅告發其汽車未定期
    檢驗，事後巡邏回到警局我查詢受處分人時，發現他有被吊
    扣駕照，才又補開未帶駕照的罰單。‥‥（法官問：請陳述
    當時為何沒有就無駕照部分處理？）乙○○當時有出示車子
    行照、本身證件及駕照，所以我沒有特別去查證。（法官問
    ：一般駕照被吊扣是否駕照就不在身上？）看有無繳回去。
    」云云（本院卷第30至31頁筆錄），堅稱當時違規車輛僅由
    一人駕駛，別無他人在場，並庭呈照片5紙為證。惟由證人
    丙○○庭呈之照片觀之，固由不同角度拍攝違規車輛，然該
    照片中並未拍攝有任何人入鏡，亦無從分辨違規車輛當時由
    何人所駕駛，是則尚難僅由證人丙○○提供之照片，遽謂違
    規車輛確由受處分人所駕駛。次證人丙○○雖堅稱查獲當時
    ，受處分人即出示駕駛執照供其查驗無訛，然證人丙○○於
    本院調查時稱：「（法官問：請回想當時車內駕駛者是否為
    受處分人乙○○？）黑色褲子，上半身不太清楚。」等語（
    本院卷第30頁反面），無法確認當時駕駛違規車輛之人即為
    在庭之受處分人乙○○，且受處分人乙○○之職業小客車駕
    駛執照，因97年3月24日於新莊市○○路與復興路口處經警
    查獲酒後駕車之違規（舉發單號：C00000000號），致其職
    業小客車駕駛執照遭吊銷，吊銷期間自97年4月7日起至98年
    4月6日止，受處分人並於97年4月7日至交通部公路總局臺北
    區監理所繳銷其職業小客車駕駛執照等情，有交通部公路總
    局臺北區監理所98年6月18日北監營字第0986018823號函覆
    稱：「經查葉君汽車駕駛執照於97年4月7日至98年4月6日期
    間因酒駕吊扣於本所」等語，並有卷附之受處分人違規查詢
    報表、汽車駕照基本資料、臺北區監理所北監稽違字第C000
    00000-00000000號駕駛執照執行單各1份在卷可稽，是證人
    丙○○所述，受處分人乙○○於查獲當時有出示駕駛執照供
    其查驗云云，即有可疑，而有推敲之餘地。
(三)再查，本件受處分人迭於申訴時均明確指稱違規當時係由友
    人郭益宏駕車，而證人郭益宏復於本院調查時具結證稱：「
    （法官問：495-CZ營業小客車是否駕駛過？）有的。（法官
    問：何人的車？）我朋友葉柏松的車，他跟我說被吊扣，因
    他的車要報廢，要我幫他開去三重報廢。（法官問：時間？
    ）今年二月多有一天凌晨。（法官問：當天有無被開罰單？
    ）有的，在復興路被警察攔下來。（法官問：攔下來的理由
    ？）檢查而已，當初是我開車的，因為車子沒有檢驗，就開
    了壹張未定期檢驗。‥‥（法官問：當時出示何證件？）我
    是營業的計程車駕駛，當時是兩位警察騎巡邏機車來的。」
    等語（本院卷第29頁與第30頁反面筆錄參照），對於違規當
    時被攔檢、舉發之情節均能詳細陳述，與受處分人之申訴內
    容互核大致相符，並無瑕疵可指。本院再傳喚舉發當時與證
    人丙○○一同執勤之員警甲○○到庭作證，惟其對本件受處
    分人與攔檢過程均因時隔久遠而無印象，無從證實本案之查
    獲情節，則受處分人是否確於查獲當時駕駛違規車輛，尚無
    從因此認定。
(四)綜上所述，本院尚難僅依證人丙○○之證述，即認受處分人
    有於查獲當時駕駛違規車輛之行為，原處分機關據以裁罰之
    違規事實，即尚有可疑，基於上述「倘有懷疑，則從被告之
    利益作解釋」之證據法則，應作對受處分人有利之認定。此
    外，本案復查無其他積極證據足以證明受處分人確於前揭時
    地有前揭違規事實，從而，本件受處分人是否確有「駕駛執
    照吊扣期間駕駛小型車」之行為，即屬證據不足，原處分機
    關遽以裁罰，尚有未洽，受處分人之異議為有理由，應由本
    院將原處分撤銷，改諭知受處分人不罰，以資適法。
五、據上論斷，應依道路交通管理處罰條例第87條第2項、道路
    交通案件處理辦法第20條前段，裁定如主文。
中    華    民    國    98    年     7    月     6    日
                       交通法庭  法  官  陳如玲
上正本證明與原本無異。
如不服本裁定，應於裁定送達後5日內向本院提出抗告狀。
                                 書記官  童淑芬
中    華    民    國    98    年     7    月     6    日


司法院資訊處製作；財團法人民間司法改革基金會備份。
